ACORDAO-COMPLETO-2352937

ACÓRDÃO 3081/2019 ATA 14/2019 - SEGUNDA CÂMARA

VISTOS, relatados e discutidos estes autos que, no presente momento, tratam de embargos de declaração opostos pelo Instituto Deus é Tudo em face do Acórdão 1.965/2019 proferido pela 2ª Câmara do TCU, diante da total impugnação dos dispêndios inerentes ao Convênio 1409/2009 (Siconv 717793/2009) destinado à implementação da "VIII Eduardo In Fest 2009" sob o valor total de R$ 334.000,00, tendo a vigência do ajuste sido estipulada para o período de 04/12/2009 a 07/04/2010;
	ACORDAM os Ministros do Tribunal de Contas da União, reunidos em Sessão da 2ª Câmara, ante as razões expostas pelo Relator, em:
	9.1. conhecer dos presentes embargos de declaração para, no mérito, rejeitá-los, sem prejuízo de esclarecer a situação relatada pelo ora embargante, promovendo, para tanto, a mera alteração formal do item 9.1 do Acórdão 1965/2019-TCU-Segunda Câmara no sentido de passar a contar com a seguinte redação:
	" (...) 9.1. considerar revéis a Sra. Dilene Miranda Job e o Instituto Deus é Tudo, nos termos do art. 12, § 3º, da Lei nº 8.443, de 1992, devendo a documentação apresentada pelo referido instituto, em 15/03/2019, ser recebida como mero memorial, nos termos do art. 160, § 3º, do RITCU, sem prejuízo de o responsável passar a manejar os recursos legalmente cabíveis para a eventual rediscussão de mérito do feito;" e
	9.2. dar ciência da presente deliberação ao embargante.

Embargos de declaração em tomada de contas especial opostos pelo Instituto Deus é Tudo em face do Acórdão 1.965/2019 proferido pela 2ª Câmara do TCU, diante da total impugnação dos dispêndios inerentes ao Convênio 1409/2009 (Siconv 717793/2009) destinado à implementação da VIII Eduardo In Fest 2009 sob o valor total de R$ 334.000,00, tendo a vigência do ajuste sido estipulada para o período de 04/12/2009 a 07/04/2010.

Segunda Câmara

Ministério do Turismo (vinculador).

3. Recorrente: Instituto Deus é Tudo (CNPJ 07.096.077/0001-56).

13.1. Ministros presentes: Ana Arraes (Presidente), Augusto Nardes, Aroldo Cedraz e Raimundo Carreiro.
13.2. Ministros-Substitutos presentes: Marcos Bemquerer Costa e André Luís de Carvalho (Relator).

ACORDAO-COMPLETO-2383276

Acórdão 12505/2019 - Segunda Câmara

ACORDAO-COMPLETO-2412745

Acórdão 6708/2020 - Segunda Câmara

ANDRÉ DE CARVALHO

Ministro-Substituto André Luís de Carvalho.

Trata-se, no presente momento, de embargos de declaração opostos pelo Instituto Deus é Tudo em face do Acórdão 1.965/2019 proferido pela 2ª Câmara do TCU, diante da total impugnação dos dispêndios inerentes ao Convênio 1409/2009 (Siconv 717793/2009) destinado à implementação da "VIII Eduardo In Fest 2009" sob o valor total de R$ 334.000,00, tendo a vigência do ajuste sido estipulada para o período de 04/12/2009 a 07/04/2010.
Em suma, o aludido Acórdão 1.965/2019 foi prolatado pela 2ª Câmara do TCU no seguinte sentido:
" (...) 9.1. considerar revéis a Sra. Dilene Miranda Job e o Instituto Deus é Tudo, nos termos do art. 12, § 3º, da Lei nº 8.443, de 1992;
9.2. julgar irregulares as contas de Dilene Miranda Job e do Instituto Deus é Tudo, nos termos dos arts. 1º, I, 16, III, "b", 19, caput e 23, III, da Lei nº 8.443, de 1992, para lhes aplicar individualmente a multa prevista no art. 58, II, da Lei nº 8.443, de 1992, sob o valor de R$ 5.000,00 (cinco mil reais) , diante dos elementos de convicção até aqui obtidos pelo TCU, com a fixação do prazo de 15 (quinze) dias, contados da ciência desta deliberação, para comprovarem, perante o Tribunal (art. 214, III, "a", do RITCU) , o recolhimento da dívida ao Tesouro Nacional, atualizada monetariamente na forma da legislação em vigor;
9.3. autorizar, desde já, caso solicitado, o parcelamento da dívida fixada pelo item 9.2 deste Acórdão em até 36 (trinta e seis) parcelas, nos termos do art. 217 do RITCU, esclarecendo à responsável que a falta de pagamento de qualquer parcela importará no vencimento antecipado do saldo devedor, nos termos do art. 217, § 2º, do RITCU; e
9.4. autorizar, desde logo, a cobrança judicial da dívida fixada pelo item 9.2 deste Acórdão, nos termos do art. 28, inciso II, da Lei n.º 8.443, de 1992, caso não atendida a notificação."
Inconformado, por intermédio do seu advogado, o Instituto Deus é Fiel acostou os seus embargos de declaração à Peça 72 nos seguintes termos:
" (...) Em linhas gerais, o principal fundamento da decisão embargada repousou na não comprovação dos requisitos para a contratação de artistas consagrados, ante a ausência de apresentação, por exemplo, da cópia do contrato de exclusividade dos artistas com o respectivo empresário, com o devido registro em cartório:
'Os gestores teriam incorrido, contudo, em grave infração à normal regulamentar orçamentário-financeira, já que deixaram de comprovar os requisitos para a contratação de artistas consagrados, ante a ausência de apresentação, por exemplo, da cópia do contrato de exclusividade dos artistas com o respectivo empresário, com o devido registro em cartório, estando essa exigência expressamente prevista no termo de ajuste (Cláusula 3ª, II, alínea 'jj') .
Em sintonia com a jurisprudência do TCU (v. g.: Acórdãos 5.543/2006 e 5.070/2016, da 1ª Câmara) , essa irregularidade pode ser tratada corno grave infração à norma regulamentar orçamentário-financeira, já que comprometeria a necessária demonstração sobre a economicidade dos pagamentos efetivam realizados em prol dos artistas no evento, dando ensejo, assim, à irregularidade das contas com a subsequente aplicação da multa legal em desfavor dos responsáveis.'
Todavia, o Acórdão foi omisso em dois aspectos fundamentais, a saber:
DOCUMENTOS ANEXADOS ANTES DO DIA DO JULGAMENTO:
No dia 15 de março de 2019, portanto, antes do julgamento final, a parte embargante anexou aos autos documentos que comprovaram a boa e regular aplicação dos recursos.
Não obstante, o acórdão foi totalmente omisso quanto à análise de tais documentos, caracterizando evidente cerceamento de defesa.
O direito de defesa, como princípio fundamental inerente à pessoa humana, está elencado na Constituição Federal de 1988, no seu artigo 5º, inciso LV, nos seguintes ter os: 'aos litigantes, em processo judicial ou administrativo, e aos acusados em geral são assegurados o contraditório e a ampla defesa, com os meios e recursos a ela inerentes.'
Seguindo as modernas tendências jurídicas, nas quais o Direito Processual Civil é aplicado sob a ótica do Direito Constitucional, o princípio do contraditório e da ampla defesa pressupõem a estrita observância do devido processo legal, mediante a disponibilização, às partes, de todos os meios de prova admitidos no ordenamento jurídico pátrio.
Neste contexto, o direito à prova deve ser analisado em consonância com os princípios inseridos na Constituição Federal, mediante interpretação conjunta com os demais dispositivos do Código de Processo Civil.
Partindo do pressuposto de que o direito à prova integra os elementos dos princípios do contraditório e da ampla defesa, tem-se que sua inobservância, porventura esteja carente de fundamentos pertinentes, poderá ensejar nulidade processual por cerceamento do direito de defesa.
Assim, denota-se que, em regra, deve-se valorizar o direito à prova em detrimento aos demais princípios processuais, mediante lógica jurídica pautada e excepcionalidade do indeferimento da prova. Em resumo, a regra exige que o magistrado defira o pedido de produção de determinada prova, sobretudo quando voltada à persecução da verdade real.
Segundo ensina a doutrina de FREDIE DIDIER JR., RAFAEL OLIVEIRA e PAULA SARNO BRAGA, 'a partir da leitura sistemática e teleológica das máximas e valores constitucionais, encontramos a ela intrínseco o direito fundamental à prova, emanando, mais especificamente, como um desdobramento da garantia constitucional do devido processo legal ou um aspecto fundamental das garantias processuais da ação, da defesa e do contraditório.'
O sistema jurídico está pautado em um modelo constitucional de processo, haja vista a normal basilar que emana da Carta Magna. Neste diapasão, não é possível dissociar a legislação ordinária dos preceitos contidos na Constituição Federal, sobretudo no que tange aos princípios que configuram direitos e garantias individuais.
A Constituição Federal constitui a base do sistema jurídico, o que se aplica a toda e qualquer matéria, ou seja, as relações jurídicas propriamente ditas, porventura submetidas ao crivo do Poder Judiciário, serão, necessariamente, julgadas e processadas consoante as diretrizes axiológicas da Constituição Federal.
Com bastante propriedade, Scarpinella Bueno aduz que o modelo constitucional de processo não se limita à aplicação de regras genéricas, mas à forma pela qual as normas infraconstitucionais são aplicadas.
In verbis:
É verificar em que medida a Constituição Federal quer que o direito processual seja. É verificar, na Constituição Federal, qual é (ou, mais propriamente, qual deve-ser) o modo de ser (de dever-ser) do processo civil. É extrair da Constituição Federal o 'modelo constitucional de processo civil', e, a partir dele, verificar em que medida as disposições legais anteriores à sua entrada em vigência foram por ela recepcionadas, em que medida as disposições normativas baixadas desde então estão em plena consonância com aqueles valores ou, escrito de forma mais precisa, bem realizam os desideratos que a Constituição quer sejam realizados pelo processo ou, ainda, em que medida elas concretizam o 'modelo constitucional do processo civil'. É verificar, em suma, em que condições o legislador e o magistrado, cada um desempenhando seu próprio mister institucional, têm de conceber, interpretar e aplicar as leis para realizar adequadamente o 'modelo constitucional do processo civil'.
Exatamente por isso, o andamento do processo ocorre através de uma espécie de reciprocidade: o processo torna efetiva a previsão constitucional e esta norma basilar delimita o campo de atuação mínima (garantias) e a esfera jurisdicional necessária à consecução dos fins almejados pelo ordenamento jurídico (direitos) , possibilitando por necessidade indisponível, a incidência dos direitos e garantias individuais no âmbito do processo.
Não obstante, a necessidade de submeter a relação jurídica aos devidos interessados emana da própria Constituição Federal, que consagra o direito ao devido processo legal no seu art. 5º, LIV, ao estabelecer que 'ninguém será privado da liberdade ou de seus bens sem o devido processo legal'.
Desta maneira, em processo judicial ou administrativo, fica assegurado a qualquer acusado o contraditório e a ampla defesa, com todos os meios e recursos a ela inerentes, consoante se afirma no inciso subsequente do art. 5º da Carta Magna, in verbis:
Art. 5º Todos são iguais perante a lei, sem distinção de qualquer natureza garantindo-se aos brasileiros e aos estrangeiros residentes no País a inviolabilidade do direito à vida, à 1iberdade, à igualdade, à segurança e à propriedade, nos termos seguintes:
 (...) LV - aos litigantes, em processo judicial ou administrativo, e aos acusados em geral são assegurados o contraditório e ampla defesa, com os meios e recursos a ela inerentes;
Assim, do ponto de vista constitucional, o devido processo legal pressupõe, de maneira irrenunciável, o contraditório (paridade de armas, a defesa se pronunciar sempre depois da acusação, entre outros) e a garantia da ampla defesa (defesa técnica e autodefesa) .
Segundo também o entendimento do ilustre doutrinador Alexandre de Moraes:
'O devido processo legal tem como corolários a ampla defesa e o contraditório, que deverão ser assegurados aos litigantes, em processo judicial ou administrativo, e aos acusados em geral, conforme o texto constitucional expresso (art. 5º, LV) . Assim, embora no campo administrativo não exista necessidade de tipificação restrita que subsuma rigorosamente a conduta à norma, a capitulação do ilícito administrativo não pode ser tão aberta a ponto de impossibilitar o direito de defesa, pois nenhuma penalidade poderá ser imposta, tanto no campo judicial, quanto nos campos administrativos ou disciplinares, sem a devida amplitude de defesa.' (grifos do embargante) 
A ampla defesa, portanto, deve ser tratada como direito decorrente da personalidade e dignidade humana, inserindo-se na categoria de direito fundamental, pois garante ao réu, tanto nos processos jurisdicionais quanto nos processos administrativos contenciosos, a possibilidade de trazer aos autos todos os elementos tendentes a esclarecer a verdade real.
O direito à defesa impede que o processo se transforme em uma luta desigual em que só a uma parte é dada a oportunidade de argumentar e produzir provas. Por isso, é um instituto que deve determinar o verdadeiro aspecto atual do direito, qual seja a dialética que tende a revelar a verdade. É pela análise dos argumentos das partes que o julgador irá decidir a controvérsia, devendo ser levada em consideração a importância das provas produzidas no curso do processo.
No caso sub examine, resta consubstanciado o cerceamento de defesa do recorrente nos autos.
B. ANÁLISE DO ASPECTO SUBJETIVO DA CONDUTA: REALIZADOS. AUSÊNCIA DE DANOS. IMPOSSIBILIDADE DE DEVOLUÇÃO
No âmbito do ordenamento jurídico em vigor, o dano material somente se comprova com o efetivo prejuízo aos cofres públicos, seguindo as normas que regulamentam a teoria da responsabilidade civil, prevista nos artigos 186 e seguintes do Código Civil.
Assim, a doutrina entende que 'a título de responsabilidade por ato de improbidade, reputa-se que o ressarcimento previsto no artigo 12 da Lei 8.429/92 trata de indenização de danos materiais causados pelo agente ímprobo'. Logo, é nítida a remissão às normas do Código Civil. inclusive no que tange aos requisitos que ensejam a reparação pelos supostos danos materiais causados, quais sejam, uma conduta ímproba, o nexo causal, o dano e a culpa (ou dolo) .
Tal análise emana do artigo 5º da Lei 8.429 /92, segundo o qual 'ocorrendo lesão ao patrimônio público por ação ou omissão, dolosa ou culposa, do agente ou de terceiro, dar-se-á o integral ressarcimento do dano'.
De acordo com a Lei 8.429 /92, a aplicação da pena de ressarcimento depende da efetiva ocorrência de dano ao patrimônio público, ou seja, da ocorrência do efetivo dano material a determinada pessoa jurídica de direito público (in casu, direito público interno) :
'Art. 21. A aplicação das sanções previstas nesta lei independe:
I - da efetiva ocorrência de dano ao patrimônio público, salvo quanto à pena de ressarcimento;'
Para que o agente público seja condenado à pena de ressarcimento, é imprescindível que o autor da Ação Civil Pública comprove a efetiva lesão ao patrimônio público (dano material emergente) , por uma ação ou omissão que, por sua vez, seja dolosa ou culposa:
'A configuração do dano material ressarci¿vel observa os requisitos da lei civil. Inexistirá condenação se não houver comprovação de produção de dano direto, efetivo ou certo (art. 927 CC) . Não se indenizam danos presumidos ou hipotéticos. O Dano indenizável (perdas e danos) abrange o damnum emergens - o que o lesado efetivamente perdeu - e o lucrum cessans - o que o lesado razoavelmente deixou de lucrar. O Ressarcimento do dano é obtido seja pela reparação natural ou específica, seja pela reparação pecuniária (indenização em dinheiro) , esta última mais frequente em vista da impossibilidade de restabelecer a situação anterior ao ato danoso' (Improbidade Administrativa e sua Autonomia Constitucional, 2009. Oliveira, José Roberto Pimenta; Belo Horizonte: Fórum, 2009, p. 310/311) .
Consoante bem assinalado, não se indenizam danos presumidos ou hipotéticos, fundados em meras conjecturas fáticas, ou interpretados de acordo presunções voltadas à condenação do gestor público.
Em recente julgamento, o SUPERIOR TRIBUNAL DE JUSTIÇA entendeu ser inviável a condenação ao ressarcimento ao erário quando o dano é presumível, sedimentando a jurisprudência da Corte Superior de Justiça, que também se aplica ao aso vertente:
'PROCESSO CIVIL. IMPROBIDADE ADMINISTRATIVA. ART. 10 DA LIA. DANO PRESUMIDO. EXIGÊNCIA DA COMPROVAÇÃO DO DANO. DESVIO DE VERBA (...) MERA PRESUNÇÃO. O acórdão recorrido concluiu, quanto aos demais recorrentes, que a mera realização de despesa pública sem o prévio empenho caracteriza ato de improbidade ensejador de lesão ao erário, admitindo a existência de dano presumido, por impedir o controle dos gastos públicos. Esse entendimento destoa da jurisprudência do STJ, devendo ser afastada a condenação nesse particular. (Resp 1228306/PB, Rei. Ministro CASTRO MEIRA, SEGUNDA TURMA, julgado em 09/10/2012, DJe 18/10/2012) .'
Do extrato jurisprudencial supra, destaca-se a existência de lide análoga, na qual, em um primeiro momento, concluiu-se que 'a mera realização de despesa pública sem o prévio empenho caracteriza ato de improbidade ensejador de lesão ao erário, admitindo a existência de dano presumido, por impedir o controle dos gastos públicos' caracterizaria dano ao erário, porém, após manifestação do STJ, foi determinada a remessa dos autos ao Juízo a quo para fundamentar e quantificar os supostos danos, justamente porque 'as condutas descritas no art. 10 da LIA demandam a comprovação de dano efetivo ao erário público, não sendo possível caracterizá-las por mera presunção'. 
Ademais, os recentes julgamentos do Superior Tribunal de Justiça têm consagrado que, somente na hipótese de comprovação efetiva do dano, deve o gestor municipal ser condenado ao ressarcimento ao erário público, tais como doações de bens públicos a particulares; superfaturamento de obras, contratação e pagamento a empresas sem a respectiva contraprestação do serviço público etc.
Citem-se, ainda, outros precedentes do STJ:
'ADMINISTRATIVO. IMPROBIDADE ADMINISTRATIVA. LEI N. 8.429/1992. ART. 10. NÃO CARACTERIZAÇÃO DE EFETIVO PREJUÍZO AO ERÁRIO. AUSÊNCIA DE ATO TÍPICO. RECURSO IMPROVIDO. 
- O STJ entende que, para a configuração dos atos de improbidade administrativa, previstos no art. 10 da Lei n. 8.429/1992, exige-se a presença do efetivo dano ao erário (critério objetivo) e, ao menos, culpa (elemento subjetivo) .
- Não caracterizado o efetivo prejuízo ao erário, ausente o próprio fato típico.
Recurso conhecido e improvido.
 (REsp 1233502/MG, Rei. Ministro CESAR ASFOR ROCHA, SEGUNDA TURMA, julga o em 14/08/2012, DJe 23/08/2012) .'
.......................... 
'ADMINISTRATIVO. RECURSO ESPECIAL. AÇÃO CIVIL PÚBLICA POR ATO DE IMPROBIDADE ADMINISTRATIVA. PREFEITO MUNICIPAL. CONTRATAÇÃO DE SERVIDORES SEM CONCURSO PÚBLICO. DOLO OU PREJUÍZO AO ERÁRIO NÃO DEMONSTRADOS. SERVIÇOS EFETIVAMENTE PRESTADOS. OFENSA AO ART. 535 DO CPC. NÃO OCORRÊNCIA. RECURSO CONHECIDO E PARCIALMENTE PROVIDO.
1. Os embargos de declaração têm como objetivo sanear eventual obscuridade, contradição ou omissão existentes na decisão recorrida.
Não há omissão no acórdão recorrido quando o Tribunal de origem pronuncia-se de forma clara e precisa sobre a questão posta nos autos, assentando-se em fundamentos suficientes para embasar a decisão.
2. Para que seja configurado o ato de improbidade de que trata a Lei 8.429/99, 'é necessária a demonstração do elemento subjetivo, consubstanciado pelo dolo para os tipos previstos nos artigos 9º e 11 e, ao menos, pela culpa, nas hipóteses do artigo 10' (REsp 1.261.99 Rei. Min. BENEDITO GONÇALVES, Primeira Turma, Dje 13/4/12) .
3. 'A tipificação da lesão ao patrimônio público (art. 10, caput, da Lei 8492/92) exige a prova de sua ocorrência, mercê da impossibilidade de ressarcimento ao erário de dano hipotético ou presumido' (REsp 939.118/SP, Rel. Min. LUIZ FUX, Primeira Turma, Dje 1º/3/11) .
4. Caso em que o Tribunal de origem, considerando 'irrelevante a prova do dolo ou má-fé do agente ou terceiro causador do dano para imposição da condenação de ressarcimento ao erário' (fl. 503e) , deu provimento ao apelo do recorrido e condenou o recorrente, ex-prefeito, pela prática de ato de improbidade administrativa, consistente na contratação, sem prévio concurso público, de trabalhadores para a prestação de serviços de capina e limpeza de vias públicas do município.
5. Não havendo demonstração da existência de dolo do ora recorrente na prática dos atos tidos por ilegais ou de que eles tenham causado dano ao erário (de acordo com a sentença, os contratados prestaram os serviços regularmente e receberam a devida remuneração, sem prejuízo para a Administração Pública) , não há falar em improbidade administrativa.
6. Recurso especial conhecido e parcialmente provido para, reformando o acordão recorrido, julgar improcedente o pedido, nos termos da sentença.
 (REsp 1269564/MG, Rei. Ministro ARNALDO ESTEVES LIMA, PRIMEIRA TURMA, julgado em 19/06/2012, DJe 28/06/2012) .'
In casu, os shows foram realizados. As bandas foram contratadas e os serviços foram prestados. Portanto, não há que se falar em devolução.
Enfim, o fato é que, no extenso rol de condutas narradas, não há qualquer prova de danos ao erário, mas, em verdade, apenas presunção de prejuízo ao erário público, o que é vedado pelo STJ, consoante os diversos postulados jurisprudenciais citados, razão pela qual não resta comprovado qualquer dano.
3. REQUERIMENTOS
Ex positis, requer ao Tribunal que seja recebido e provido o presente recurso, para que a c. Corte indique, fundamentada e expressamente, os argumentos que contrapõem os pontos explanados no presente recurso, e que motivaram a Decisão embargada, especialmente para sanar as omissões apontadas.
Por oportuno, que sejam providos os embargos de declaração com EFEITOS SUSPENSIVOS E MODIFICATIVOS, para adotar as seguintes providências:
a) Anular o Acórdão recorrido, ante as questões prejudiciais suscitadas, determinando os autos à instância originária para a análise dos documentos anexados;
b) Caso seja superado o item supra, requer que sejam considerados os documentos anexados antes do julgamento."
É o Relatório.

8.1. Daniel Alves Costa (OAB/SE 4.416), representando o Instituto Deus é Tudo.

Subprocurador-Geral Lucas Rocha Furtado.

EMBARGOS DE DECLARAÇÃO. TOMADA DE CONTAS ESPECIAL. SUPOSTA OMISSÃO. FALHA CAUSADA PELO PRÓPRIO RESPONSÁVEL, NÃO PODENDO SER BENEFICIADO PELA PRÓPRIA TORPEZA. CONHECIMENTO. REJEIÇÃO. ESCLARECIMENTO SOBRE O ACÓRDÃO 1.965/2019-2ª CÂMARA.

TOMADA DE CONTAS ESPECIAL (TCE)

Secretaria de Controle Externo de Tomada de Contas Especial (Secex-TCE).

Trata-se, no presente momento, de embargos de declaração opostos pelo Instituto Deus é Tudo em face do Acórdão 1.965/2019 proferido pela 2ª Câmara do TCU, diante da total impugnação dos dispêndios inerentes ao Convênio 1409/2009 (Siconv 717793/2009) destinado à implementação da "VIII Eduardo In Fest 2009" sob o valor total de R$ 334.000,00, tendo a vigência do ajuste sido estipulada para o período de 04/12/2009 a 07/04/2010.
Entendo, preliminarmente, que os presentes embargos de declaração devem ser conhecidos pelo TCU, já que preenchidos os requisitos legais e regimentais de admissibilidade.
Todavia, no mérito, os embargos devem ser rejeitados, diante da ausência dos supostos vícios no aludido acórdão.
Em linhas gerais, por meio do aludido Acórdão 1965/2019-TCU-Segunda Câmara do TCU afastou a ocorrência do dano ao erário, após assinalar que a realização do evento teria sido anunciada pelo concedente no bojo do Relatório de Supervisão in loco n.º 311, de 2009 (Peça 10) , sem prejuízo, contudo, de julgar irregulares as contas dos responsáveis, diante da ausência de comprovação dos requisitos para a contratação de artistas consagrados, aplicando-lhes individualmente a multa prevista no art. 58, II, da Lei nº 8.443, de 1992, sob o valor de R$ 5.000,00.
Inconformado, o Instituto Deus é Tudo apresentou os seus embargos de declaração, suscitando, em suma, o suposto cerceamento de defesa em face da ausência de manifestação do Tribunal sobre os documentos apresentados às vésperas do correspondente julgamento, já que, pretensamente, eles comprovariam a boa e regular aplicação dos recursos federais.
O ora embargante alegou, ainda, que, sob a ótica da Lei nº 8.429, de 1992, a "aplicação da pena de ressarcimento depende da efetiva ocorrência de dano ao patrimônio público", aduzindo que "não há qualquer prova de danos ao erário, mas, em verdade, apenas presunção de prejuízo ao erário público, o que é vedado pelo STJ, consoante os diversos postulados jurisprudenciais citados, razão pela qual não resta comprovado qualquer dano."
Bem se vê, no entanto, que o TCU não se manifestou sobre os aludidos documentos apresentados pelo então responsável, em face da inadequada conduta perpetrada pelo próprio responsável, destacando, nesse ponto, que esses documentos teriam sido recebidos pela Sec-SE, em 15/03/2019, e teriam sido juntados ao processo pela Secex-TCE em 22/03/2019, tendo a referida sessão de julgamento ocorrido, contudo, em 19/03/2019.
Ocorre que, nos termos do art. 160 do RITCU, o prazo fixado para a apresentação das alegações de defesa já teria evidentemente encerrado, ante o término da etapa de instrução do feito, tendo a referida entrega dos documentos pelo Instituto Deus é Tudo ocorrido em 15/03/2019, quando o correspondente processo já estaria na iminência de ser incluído na pauta de julgamento, em 19/03/2019.
Não se vislumbra, então, o suposto cerceamento da defesa, já que, após a inclusão do processo em pauta, caberia à parte promover tão somente a apresentação de memoriais, nos termos do art. 160, § 3º, do RITCU, tendo o aludido instituto dado causa ao julgamento do feito sem a eventual avaliação dos supostos documentos como elementos de defesa, em face do atraso por ele mesmo provocado, e, assim, o Instituto Deus é Tudo não pode tentar arguir a suposta falha, até porque ele não poderia ser beneficiado pela própria torpeza.
Por outro ângulo, como o então responsável teria comparecido aos autos com a apresentação dos aludidos documentos sob a chancela regimental de memoriais, o Tribunal pode esclarecer essa situação no item 9.1 do Acórdão 1965/2019-TCU-Segunda Câmara.
Os presentes embargos, contudo, não teriam força bastante para resultar na modificação do aludido acórdão, não só porque a correspondente documentação não afastaria as evidências de grave infração à norma regulamentar orçamentário-financeira para a subsequente irregularidade das contas com a aplicação da multa legal ao responsável (ora embargante) , em face, por exemplo, da falta do contrato de exclusividade entre o artista e o empresário, com o devido registro em cartório, diante da evidente ofensa, assim, à explícita dicção dos arts. 25, III, e 113 da Lei n.º 8.666, de 1993, e à expressa exigência do termo de ajuste (Cláusula 3ª, II, alínea "jj") , mas também porque, como o próprio embargante teria dado causa ao atraso na entrega da sua suposta defesa, ele não poderia ser beneficiado pela própria ilegalidade, devendo a aludida documentação ser recebida tão somente como mero memorial sem a suscitada força para a modificação do julgamento.
De igual sorte, como o processo no TCU deve ser regido pela Lei nº 8.443, de 1992, não tendo o aludido responsável sido condenado em débito, a suposta aplicação da Lei nº 8.429, de 1992, não se mostraria sequer adequada e razoável.
Os aludidos embargos não podem, enfim, servir de veículo para a mera rediscussão de mérito do julgamento, em plena sintonia com a jurisprudência do TCU (v.g.: Acórdãos 2.062/2015, 2.635/2015 e 294/2016, do Plenário, Acórdão 7781/2015-TCU-Primeira Câmara, e Acórdãos 10.919/2016, 12.422/2016, 2.677/2017 e 117/2018, da 2ª Câmara) , sem prejuízo, é claro, de o responsável passar a manejar os recursos legalmente cabíveis para a efetiva rediscussão de mérito do feito.
Por tudo isso, entendo que o Tribunal deve conhecer dos presentes embargos de declaração para, no mérito, rejeitá-los, sem prejuízo de esclarecer a aludida situação no âmbito do item 9.1 do Acórdão 1965/2019-TCU-Segunda Câmara. 
Ante o exposto, pugno pela prolação do Acórdão ora submetido a este Colegiado.
TCU, Sala das Sessões, em 7 de maio de 2019.
Ministro-Substituto ANDRÉ LUÍS DE CARVALHO 
Relator